---
title: "Determinación del Tamaño de Muestra sin Costo Variable por Tratamiento"
author: "DEXP"
output: html_document
---

```{r setup, include=FALSE}
knitr::opts_chunk$set(echo = FALSE, warning = FALSE, message = FALSE)




```{r determ_muestra, echo=FALSE, results='asis', comment=NA}
cat('

## Contexto de la función Asignación de réplicas por variabilidad

Esta herramienta calcula cuántas réplicas son necesarias para cada tratamiento en un diseño experimental, sin tener en cuenta los costos, pero equilibrando la precisión de los tratamientos según su variabilidad. Los tratamientos con mayor variabilidad recibirán más réplicas.

- Cuando los costos no son una preocupación, pero se desea equilibrar la precisión, la herramienta distribuye las réplicas de forma proporcional a la variabilidad de cada tratamiento. Esto significa que los tratamientos más variables recibirán más réplicas para mejorar la precisión de los resultados.
- La herramienta toma como entrada el número de tratamientos, el número total de réplicas iniciales y la desviación estándar de cada tratamiento para distribuirlas de manera eficiente.

**Ejemplo de aplicación:**

Supongamos que tienes cuatro tratamientos con diferentes desviaciones estándar dadas por (6.27, 9.57, 12, 3.32) y un número total de réplicas iniciales de 5. La herramienta calculará cuántas réplicas deben asignarse a cada tratamiento, distribuyendo las réplicas de manera proporcional a la variabilidad de cada tratamiento. Los tratamientos con mayor desviación estándar recibirán más réplicas para mejorar la precisión de los resultados.


## Teoría

Asumiendo que los costos por tratamiento ($c_i > 0$) son variables, bajo la restricción:

$$
\\sum_{i=1}^t c_i r_i = C \\quad \\text{(Restricción presupuestaria)}
$$

y considerando que:

$$
Var(\\text{MELI}(L)) = \\sum_{i=1}^t \\frac{\\lambda_i^2 \\sigma_i^2}{r_i} \\quad \\text{(Ecuación 5.25)}
$$

donde $L = \\sum_{i=1}^t \\lambda_i \\mu_i$ y 

$$
\\text{MELI}(L) = \\sum_{i=1}^t \\lambda_i \\bar{y}_i\\text{(Ecuación 5.26)}
$$ 

### Minimización Lagrangiana

Para minimizar $Var(\\text{MELI}(L))$ sujeto a la restricción presupuestaria, construimos el lagrangiano:

$$
Q = \\sum_{i=1}^t \\frac{\\lambda_i^2 \\sigma_i^2}{r_i} + \\phi \\left( \\sum_{i=1}^t c_i r_i - C \\right) \\quad \\text{(Ecuación 5.27)}
$$

Al resolver lo anterior, obtenemos:

$$
r_i = \\frac{|\\lambda_i| \\sigma_i}{\\sqrt{\\phi c_i}} \\quad \\text{(Ecuación 5.28)}
$$

donde el multiplicador de Lagrange es:

$$
\\phi = \\frac{\\left( \\sum_{i=1}^t |\\lambda_i| \\sigma_i \\sqrt{c_i} \\right)^2}{C^2}
$$

**Recomendación:** Los coeficientes $\\lambda_i$ deben expresarse como fracciones para simplificar el cálculo de $r_i$.

### Asignación Proporcional (Ecuación 5.29)

Si en lugar de optimizar con costos, asignamos las observaciones de forma proporcional a las desviaciones estándar (con $n$ fijo):

$$
\\tilde{r}_{i} = \\frac{n \\sigma_i}{\\sum_{s=1}^t \\sigma_s}; \\quad i = 1, \\dots, t \\quad \\text{(Ecuación 5.29)}
$$

**Interpretación:** Los tratamientos con mayor variabilidad ($\\sigma_i$) reciben más réplicas.

## Referencia

**Referencia Bibliográfica**

> Melo M., O. O., López P., L. A., & Melo M., S. E. (2007). *Diseño de Experimentos: Métodos y Aplicaciones* (1a ed.). Pro-Oﬀset Editorial S.A.. Capítulo 5, Sección 5.7.5, pp. 204-205.
')

