---
title: "Determinación del Tamaño de Muestra con Costo Variable por Tratamiento"
author: "DEXP"
output: html_document
---

```{r setup, include=FALSE}
knitr::opts_chunk$set(echo = FALSE, warning = FALSE, message = FALSE)




```{r determ_muestra, echo=FALSE, results='asis', comment=NA}
cat('

## Contexto de la función Asignación de réplicas con restricción presupuestal

Esta herramienta calcula cuántas réplicas son necesarias para cada tratamiento en un diseño experimental, considerando los costos por tratamiento y el presupuesto para llevarlo a cabo, con el objetivo de optimizar la precisión de los resultados dentro de un presupuesto limitado.

- Cuando el presupuesto es una restricción y los tratamientos tienen diferentes costos y niveles de variabilidad, la herramienta distribuye las réplicas de manera eficiente utilizando un enfoque basado en multiplicadores de Lagrange.
- Esto permite asignar más réplicas a los tratamientos más variables teniendo en cuenta el presupuesto total disponible, maximizando así la precisión del diseño experimental.
- La herramienta toma como entrada el número de tratamientos, la desviación estándar de cada tratamiento, el costo por unidad experimental de cada tratamiento y el presupuesto total disponible.

**Ejemplo de aplicación:**

Supongamos que tienes cuatro tratamientos con desviaciones estándar dadas por (6.27, 9.57, 12, 3.32), los costos por tratamiento son de (1000, 200, 700, 1100) y un presupuesto total de $50.000. La herramienta calculará cuántas réplicas deben asignarse a cada tratamiento, distribuyendo los recursos disponibles de forma que se mejore la precisión teniendo en cuenta el presupuesto disponible.


## Teoría

Asumiendo que los costos por tratamiento ($c_i > 0$) son variables, bajo la restricción:

$$
\\sum_{i=1}^t c_i r_i = C \\quad \\text{(Restricción presupuestaria)}
$$

y considerando que:

$$
Var(\\text{MELI}(L)) = \\sum_{i=1}^t \\frac{\\lambda_i^2 \\sigma_i^2}{r_i} \\quad \\text{(Ecuación 5.25)}
$$

donde $L = \\sum_{i=1}^t \\lambda_i \\mu_i$ y 

$$
\\text{MELI}(L) = \\sum_{i=1}^t \\lambda_i \\bar{y}_i\\text{(Ecuación 5.26)}
$$ 

### Minimización Lagrangiana

Para minimizar $Var(\\text{MELI}(L))$ sujeto a la restricción presupuestaria, construimos el lagrangiano:

$$
Q = \\sum_{i=1}^t \\frac{\\lambda_i^2 \\sigma_i^2}{r_i} + \\phi \\left( \\sum_{i=1}^t c_i r_i - C \\right) \\quad \\text{(Ecuación 5.27)}
$$

Al resolver lo anterior, obtenemos:

$$
r_i = \\frac{|\\lambda_i| \\sigma_i}{\\sqrt{\\phi c_i}} \\quad \\text{(Ecuación 5.28)}
$$

donde el multiplicador de Lagrange es:

$$
\\phi = \\frac{\\left( \\sum_{i=1}^t |\\lambda_i| \\sigma_i \\sqrt{c_i} \\right)^2}{C^2}
$$

**Recomendación:** Los coeficientes $\\lambda_i$ deben expresarse como fracciones para simplificar el cálculo de $r_i$.


## Referencia

**Referencia Bibliográfica**

> Melo M., O. O., López P., L. A., & Melo M., S. E. (2007). *Diseño de Experimentos: Métodos y Aplicaciones* (1a ed.). Pro-Oﬀset Editorial S.A.. Capítulo 5, Sección 5.7.5, pp. 204-205.
')

